臺灣彰化地方法院刑事判決　　　　　　　100年度易字第799號
公　訴　人　臺灣彰化地方法院檢察署檢察官
被　　　告　洪靖雅
上列被告因業務侵占等案件，經檢察官提起公訴（99年度偵續字
第166 號），本院判決如下：
    主  文
洪靖雅犯業務侵占罪，處有期徒刑陸月，如易科罰金，以銀元
佰元折算壹日，減為有期徒刑月，如易科罰金，以銀元佰元
折算壹日。又犯詐欺取財罪，處有期徒刑肆月，如易科罰金，以
銀元佰元折算壹日，減為有期徒刑貳月，如易科罰金，以銀元
佰元折算壹日。又犯業務侵占罪，處有期徒刑捌月，減為有期
徒刑肆月，如易科罰金，以新臺幣壹仟元折算壹日。又犯業務侵
占罪，處有期徒刑陸月，如易科罰金，以新臺幣壹仟元折算壹日
，減為有期徒刑月，如易科罰金，以新臺幣壹仟元折算壹日。
又犯業務侵占罪，處有期徒刑陸月，如易科罰金，以新臺幣壹仟
元折算壹日。應執行有期徒刑壹年，如易科罰金，以銀元佰元
折算壹日。
    事  實
一、洪靖雅係任職三商美邦人壽保險股份有限公司（下稱三商美
    邦人壽公司）之保險業務員，負責招攬保險業務及代該公司
    向客戶收取保費，為從事業務之人。竟意圖為自己不法所有
    ，分別為下列犯行：
  (一)基於業務侵占之犯意，於民國94年4 月間某日（起訴書誤載
    為94年6 月間），在丁芊瑄（原名丁妮淑達）位於彰化縣彰
    化市○○街27巷124 號之住處，向丁芊瑄收取保單號碼0000
    00000000號之保險費新臺幣（下同）27,800元，詎洪靖雅收
    取後，並未繳回三商美邦人壽公司，而以變易持有為所有之
    意思，將上開因業務上而持有之款項27,800元予以挪用侵占
    入己。
  (二)94年10月間，丁芊瑄向洪靖雅表示欲購買其夫曾錦德為被保
    險人之基金型保險，洪靖雅明知該份保險契約並未成立，竟
    基於詐欺取財之犯意，於94年10月間某日，在丁芊瑄位於上
    址之住處，向丁芊瑄佯稱：曾錦德的基金型保險需繳交保費
    24,000元等語，使丁芊瑄陷於錯誤，誤以為曾錦德之基金型
    保險契約已成立，而給付24,000元予洪靖雅。
  (三)基於業務侵占、詐欺取財之犯意，於95年8 月16日，在丁芊
    瑄位於上址之住處，向丁芊瑄收取：保單號碼0000000000
    00號基金型保險整年度之保險費36,000元、保單號碼0000
    00000000號之保險費8,008 元，然並未將上開業務上所收取
    之款項繳回三商美邦人壽公司，而予以侵占入己；復明知其
    並未替丁芊瑄辦理變更保單號碼000000000000號保單之繳費
    方式為年繳，竟向丁芊瑄詐稱：保單號碼000000000000號改
    成年繳後該年度剩餘需繳交之保險費為23,100元等語，使丁
    芊瑄陷於錯誤，誤以為其上開保單之保險費已改年繳方式，
    保險費由原本季繳應繳納之8,008 元，改成年繳後該年度需
    繳23,100元，而將其原本無庸給付之15,092元（23,100元減
    8,008 元）交付予洪靖雅。洪靖雅復明知曾錦德投保基金型
    保險並未成立，竟於上開時、地，向丁芊瑄詐稱：其夫曾錦
    德基金型保單須繳交保險費24,000元等語，使丁芊瑄陷於錯
    誤，誤以為曾錦德之基金型保險契約已成立，需繳納該年度
    保險費24,000元，而於上開時、地，將24,000元一併交付予
    洪靖雅。
  (四)基於業務侵占之犯意，於96年2 月22日至同年3 月5 日間某
    日，在丁芊瑄位於上址之住處，向丁芊瑄收取：保單號碼
    000000000000號之保險費20,186元、保單號碼0000000000
    00號之保險費32,490元，去掉零頭尾數後實際上收52,600元
    ，然洪靖雅並未將該業務上收取之款項繳回三商美邦人壽公
    司，而予以挪用侵占入己。
  (五)基於業務侵占、詐欺取財之犯意，於96年7 月31日，在丁芊
    瑄位於上址之住處，向丁芊瑄收取：保單號碼0000000000
    00號之保險費32,490元、保單號碼000000000000號之保險
    費19,453元、保單號碼000000000000號之保險費8,008 元
    ；且洪靖雅明知其並未替丁芊瑄辦理變更保單號碼00000000
    0000號保單之繳費方式為年繳，竟向丁芊瑄詐稱：保單號碼
    000000000000號該年度需繳交年繳保險費約3 萬元等語，使
    丁芊瑄陷於錯誤，誤以為其上開保單之保險費已改年繳方式
    ，保險費由原本季繳應繳納之8,008 元變成年繳約3 萬元，
    致將扣除本應繳納之保險費8,008 元後多餘之款項算入全部
    應繳納之總額，而於上開時、地，將上開款項去掉零頭尾數
    後共81,000元交付予洪靖雅，然洪靖雅亦未將其因業務上所
    收取而持有之上開、、所列保單之保險費款項繳回三
    商美邦人壽公司，而予以挪用侵占入己。
二、案經丁芊瑄訴由臺灣彰化地方法院檢察署檢察官偵查起訴。
    理  由
一、證據能力部分：
  (一)按被告以外之人於偵查中向檢察官所為之陳述，除顯有不可
    信之情況者外，得為證據，刑事訴訟法第159 條之1 第2 項
    定有明文。證人丁芊瑄、曾錦德、許淑惠、曾美菊於檢察官
    偵查中具結後所為之陳述，因檢察官原則上均能遵守法律規
    定，不致違法取供，且其等於偵查中向檢察官所為之陳述，
    又無顯不可信之情況，揆諸前開規定，上開證人等於偵查中
    向檢察官所為業已具結之陳述，自得作為證據使用。
  (二)次按刑事訴訟法第159 條之4 規定，可作為證據之文書有：
    一、除顯有不可信之情況外，公務員職務上製作之紀錄文書
    、證明文書。二、除顯有不可信之情況外，從事業務之人於
    業務上或通常業務過程所須製作之紀錄文書、證明文書。三
    、除前二款之情形外，其他於可信之特別情況下所製作之文
    書。查證人丁芊瑄之入出境資料（本院卷第106 頁），係公
    務員職務上製作之紀錄文書，與其責任、信譽攸關，若有錯
    誤、虛偽，該公務員可能因此擔負刑事及行政責任，且該文
    書經常處於可能受公開檢查之狀態，其正確性及真實之保障
    極高，核無顯不可信之情況，且與本案之犯罪事實具有關聯
    性，具有證據能力。
  (三)又被告以外之人於審判外之陳述，雖不符刑事訴訟法第159
    條之1 至之4 等4 條規定，而經當事人於審判程序同意作為
    證據，法院審酌該陳述作成時之情況，認為適當者，亦得作
    為證據。當事人、代理人或辯護人於法院調查證據時，知有
    第159 條第1 項不得為證據之情形，而未於言詞辯論終結前
    聲明異議者，視為有前項之同意。同法第159 條之5 定有明
    文。經查，除上開(一)、(二)所提到之證據外，本判決後開所引
    用各該被告以外之人於審判外之言詞或書面陳述，依刑事訴
    訟法第159 條第1 項之規定，原則上均不得作為證據使用，
    惟檢察官、被告於本院審理時均明示同意該證據作為證據使
    用（本院卷第204 頁），本院審酌後述證據製作時之情況，
    並無違法不當之情事，以之作為證據應屬適當，揆諸前開規
    定，認該等供述證據均例外具有證據能力。
  (四)末按關於非供述證述，並無傳聞法則規定之適用，該非供述
    證據如非出於違法取得，並已依法踐行調查程序，即不能謂
    無證據能力（最高法院97年度臺上字第1401號、6153號判決
    要旨參照）。查本判決後開所引用之非供述證據，並無證據
    證明係實施刑事訴訟程序之公務員違背法定程序所取得，且
    檢察官及被告、辯護人等人對此部分均未表示無證據能力，
    自應認均具有證據能力。
二、訊據被告固坦承其為三商美邦人壽公司保險業務員，而告訴
    人丁芊瑄為其客戶，惟否認有何侵占、詐欺取財之犯行，辯
    稱：只有首期的保險費是我向丁芊瑄收取，之後每一期就是
    丁芊瑄自己繳納，丁芊瑄有說要買以曾錦德為被保險人的基
    金型保險，但是叫我幫她出首期保險費，我說沒辦法，所以
    這件丁芊瑄不算有買基金型保險，我都沒有跟丁芊瑄收保險
    費，那天是因為丁芊瑄他們留我那麼久，我才簽本票的云云
    。然查：
  (一)被告為三商美邦人壽公司之保險業務員，負責招攬保險業務
    及代該公司向客戶收取保險費，為從事業務之人，業據被告
    供承不諱，且證人丁芊瑄為其客戶，丁芊瑄有以其為要保人
    ，並以其自己、配偶曾錦德及其女兒曾微茵、曾培喻為被保
    險人，向三商美邦人壽公司投保，保單號碼分別為00000000
    0000號（被保險人為丁芊瑄）、000000000000號（被保險人
    為丁芊瑄）、000000000000號（被保險人為曾錦德）、0000
    00000000號（被保險人為曾微茵）、000000000000號（被保
    險人為曾培喻）。丁芊瑄保單號碼000000000000號之保單生
    效日為92年7 月14日，自95年1 月14日起至96年10月14日止
    ，保險費係採季繳方式，保險費應繳日期為每年的1 月14日
    、4 月14日、7 月14日、10月14日，每次應繳保費金額均為
    8,008 元，嗣於97年12月始變更繳費方式為年繳，年繳保險
    費變為30,866元；丁芊瑄保單號碼000000000000號保單生效
    日為94年9 月13日，保險費採年繳方式，每年應繳保險費為
    36,000元，於95年8 月30日申請變更為月繳，每月應繳保險
    費為3,000 元；曾錦德保單號碼000000000000號之保單生效
    日為92年4 月16日，保險費係採年繳方式，應繳日期為每年
    的4 月16日，於94年4 月16日應繳保險費金額為27,838元，
    於95年4 月16日及96年4 月16日應繳保險費金額均為32,490
    元；曾微茵保單號碼000000000000號保單生效日為92年5 月
    12日，保險費繳費方式原採月繳，於92年11月4 日變更為年
    繳，應繳日期為每年的5 月12日，每次應繳保險費為19,453
    元；曾培喻000000000000號保單生效日期為92年3 月11日，
    自94年3 月11日起至96年3 月11日止，保險費採年繳方式，
    應繳日期為每年的3 月11日，每次應繳之保險費為20,392元
    等情，有三商美邦人壽公司提供之保單號碼000000000000號
    、000000000000號、000000000000號保單面頁、契約內容變
    更暨補發保單申請書、丁芊瑄、曾錦德、曾微茵、曾培喻等
    人之保險資料及要保書、被保險人丁芊瑄、曾培喻、曾錦德
    、曾微茵等4 人共5 份保單之繳費資料等在卷可稽（交查字
    181 號卷第41至67頁、調偵字562 號卷第43 至69 頁、本院
    卷第153 至159 頁），此部分事實堪以認定。
  (二)又證人丁芊瑄於本院審理時證稱：我的保險費都是用現金給
    被告，因為我不會匯款，連開戶都不會，我就跟被告說不然
    我錢給妳，妳幫我繳就好，後來我錢給她，我老公叫我要拿
    收據，我跟被告要收據，她說公司不會開收據，她就寫一張
    紙給我，那些單子都是她親手寫給我，那天中午她來我房間
    跟我收錢，加1 瓶藥總共82,000元，但我感覺我好像繳過這
    筆錢，後來96年10月25日我為了保險的事情跟老公吵架，我
    跑去楊漢銘醫院附隔壁的公園，被告過來找我，我開始問被
    告，就跟被告吵架了，當時我已經確定被告有重複收我的錢
    ，被告也承認了，我說妳把錢還我就好，並要被告隔天過來
    我家，96年10月26日我找曾錦德的姊姊曾美菊來我家幫我看
    ，曾美菊找她國泰人壽保險股份有限公司之保險業務員許淑
    惠過來，那天還沒等到被告的時候，我們打電話去公司問，
    才發現曾錦德24,000元的那份基金保單根本就沒有買過，被
    告來了之後，曾錦德打電話去公司問說欠多少，許淑惠記下
    來跟被告在對數字，我的保單95年那年我叫被告幫我變更為
    年繳，但是她跟我拿錢，卻沒有幫我改，那天講好她沒有幫
    我繳多少錢之後，我要求她先幫我繳我自己的保險，所以96
    年10月26日被告幫我繳了1 筆1 萬6 千多元，另外給了3 萬
    多元，然後開3 張本票，因為我不相信被告，就叫被告影印
    身分證及她那台車的駕照給我，被告說她可以影印身分證給
    我，第1 張本票被告付清的時候，我有還給她，後來的2 張
    本票被告付清之後，我才還給她，自己留了影本，我的筆記
    本上面有寫95年8 月16日當天被告到我彰化市的家收了3 筆
    錢，「8/00 00000」是我自己的保單，本來季繳要改成年繳
    ，我把95年剩下還沒有繳的全部都給被告，這樣96年就改成
    年繳，「9/3 36000 」是我的基金型保單，「00 00000」是
    曾錦德的基金保單，95年8 月16日被告總共跟我收了83,100
    元，「3/11培喻20392 」是我要繳的錢，被告於96年3 月11
    日跟我收了曾培喻的保費20,392元及曾錦德的保費3 萬2 千
    多元，被告96年10月26日給我的3 萬元是曾錦德的保費有重
    複收2 次的部分，我回國那時候，她跟我收曾培喻3 月及曾
    錦德4 月份的保險費，曾微茵的是5 月份、我的是7 月份，
    同年7 月31日（原證稱5 月份，後確認為96年7 月31日）她
    過來收曾微茵1 萬9 千多的時候，我順便繳了我自己的，以
    及曾錦德的又繳了一次，曾錦德的基金被告收了2 年的錢，
    第1 次是94年10月，第2 次是95年8 月16日，我的筆記本被
    告寫「3/11培喻」，我就寫我老公96年7 月31日那天我要繳
    給被告曾錦德的32,490元，我自己的是3 萬元，96年7 月31
    日那天是週日，再加1 瓶藥1,000 元，有時候保險費會收不
    一樣的錢，差一點點，這張手寫的計算紙是許淑惠幫我們算
    出來的，我們家4 個人的保費，我會比較慢繳，但不會不繳
    ，都慢幾天而已，有一次是回去柬埔寨，回來才慢繳，被告
    不會跟我收保險費的尾數幾塊錢，差不多40、50元她不會跟
    我收，超過500 元就會收，壽喜燒這張是我跟被告要的收據
    ，依我筆記本的記載，我寫說今天我繳了保險費，就是應該
    要繳的3 月11日，小的（指曾培喻），到現在7 月31日，我
    要全部一起繳進去，大女兒（指曾微茵）是要繳19,500多元
    ，老公要繳32,000多元，加上1 瓶藥，禮拜天被告拿1 瓶藥
    給我，所以我總共給被告82,000元，96年3 月11日我有繳曾
    培喻的20,186元及曾錦德的32,490元，曾錦德94年的保險費
    27,838元我有繳，是在94年的4 月間某日繳的，被告不會跟
    我收零頭38元，被告真的有重複收曾錦德的保險費，所以簽
    本票那天她又給我3 萬2 千多元等語（本院卷第64至68頁反
    面、第72頁反面至第79頁反面、第186 頁反面至第200 頁）
    ，已明確證稱被告確有於94年4 月間某日，向其收曾錦德（
    保單號碼000000000000號）之保險費27,800元；於94年10月
    間某日，收取曾錦德的基金型保險保費24,000元；於95年8
    月16日，收取證人丁芊瑄（保單號碼000000000000號）基金
    型保險整年度之保險費36,000元、保單號碼000000000000號
    變更為年繳後之保險費23,100元及曾錦德基金型保單之保險
    費24,000元；及於96年間，向其收取曾培喻（保單號碼0000
    00000000號）之保險費及曾錦德（保單號碼000000000000號
    ）之保險費；於96年7 月31日，收取曾錦德（保單號碼0000
    00000000號）、曾微茵（保單號碼000000000000號）之保險
    費、丁芊瑄（保單號碼000000000000號）改為年繳後之保險
    費共81,000元。又證人丁芊瑄證稱：保險費都是被告到我家
    中收取（偵11321 號卷第17頁反面）、95年8 月16日被告到
    我住處收保險費（本院卷第74頁反面），故認定被告於犯罪
    事實欄一之(一)至(五)所示各次收取款項之地點均在丁芊瑄之住
    處即彰化縣彰化市○○街27巷124 號。至證人丁芊瑄雖證稱
    被告係於96年3 月11日向其收取曾培喻（保單號碼00000000
    0000號）及曾錦德（保單號碼000000000000號）之保險費，
    惟觀證人丁芊瑄之入出境資料（本院卷第106 頁），證人丁
    芊瑄於96年2 月22日入境之後，於同年3 月5 月又出境，直
    至同年7 月28日才又入境，故證人丁芊瑄於96年3 月11日並
    不在臺灣，不可能於96年3 月11日繳保險費給被告，參以證
    人丁芊瑄稱其確定有一年被告重複收了曾錦德的保費2 次，
    時間應該是在1 年內，距離事情爆發好像沒幾個月等語（本
    院卷第191 頁），故認定被告於96年收取曾培喻保單號碼00
    0000000000號保險費及該年第1 次收取曾錦德保單號碼0000
    00000000號保險費之時間應該在96年2 月22日至同年3 月5
    月間某日，扣案之筆記本（置於他字卷證物袋內）第2 頁反
    面雖記載「3/11培喻20392 」，因曾培喻保單應繳日期為每
    年3 月11日，故認其應該是記載3 月11日曾培喻應繳之保險
    費20,392元，而非指證人丁芊瑄實際繳費的日期。而該次曾
    培喻部分之保險費筆記本上雖記載金額為20,392元，然扣案
    之另一張壽喜燒單子（夾在扣案之筆記本塑膠套內）背面係
    記載「培喻20186 」，且許淑惠於96年10月26日的手寫計算
    單上有載明「3/00 00000+32490」（他字卷第15頁），故認
    被告該次向丁芊瑄收曾培喻保費的金額應該是以20,186元計
    算；另證人丁芊瑄雖稱其有一次回柬埔寨比較久，曾培喻的
    保費已經逾期了，回來就馬上聯絡被告繳，但無法確定是何
    年何月等語（本院卷第77之1 頁），經查詢丁芊瑄之入出境
    資料，自93年4 月開始至97年8 月18日止，丁芊瑄僅於95年
    11月17日出境至96年2 月22日入境及於96年3 月5 日出境至
    同年7 月28日入境，有在國外待比較長的時間，其他時間的
    入出境紀錄待在國外的時間均不超過1 個月，而95年11月17
    日至96年2 月22日，並非丁芊瑄應該繳保險費的時間，於96
    年3 月5 日至同年96年7 月28日此期間，則會遇到保單號碼
    000000000000號、000000000000號、000000000000號即丁芊
    瑄、曾錦德、曾微茵保險費的應繳日期，而丁芊瑄於96年7
    月31日繳納上開保單之保險費時均已經逾期，是丁芊瑄不無
    可能因為時間經過記憶有誤，而誤認為是曾培喻的保費逾期
    ；又丁芊瑄就96年7 月31日給付予被告之保險款項總額（不
    含1 瓶藥的錢）有稱81,000元或稱82,000元，然丁芊瑄於扣
    案筆記本第2 頁反面是寫「82000 」（同頁寫的「32490 」
    與「82000 」的「2 」寫法相同，所以應該是「82000 」）
    ，而非記載「83000 」，且許淑惠於96年10月26日計算時也
    是寫「7/00 00000」，故認被告於96年7 月31日向丁芊瑄收
    取之保險款項總額應為81,000元，均附此敘明。
  (三)而就丁芊瑄所述於95年8 月16日繳費給被告部分，核與扣案
    之筆記本第2 頁之記載相符，就96年2 月22日至同年3 月5
    月間某日、96年7 月31日繳費給被告部分，與扣案之筆記本
    第2 頁、壽喜燒單子背面的記載相符，上開筆記本第2 頁的
    「95年8/00 00000、9/3 36000 、00 00000、原本23149 改
    年繳」、筆記本第2 頁反面「3/11培喻20392 」及壽喜燒單
    子背面的記載「96年繳等到97年再繳、培喻20186 、微茵、
    曾錦德、丁妮淑達81000 、結868/10、101186已繳完、洪靖
    雅」，其筆劃勾勒、轉折、結構，與被告當庭所書寫之筆跡
    特徵甚為雷同（本院卷第107 頁），堪認均為被告所書寫，
    被告僅承認部分筆跡為其所寫，辯稱：有些是我寫的，有些
    不曉得云云，不足採信。且證人許淑惠所計算之單子上面有
    記載「3 /00 00000+ 32490」、「7/00 00000」、「24000
    ×2 」（他字卷第15頁），證人許淑惠並證稱：這個「3/00
    00000+ 32490」應該是表示3 月11日丁芊瑄有給被告20,186
    元加上32,490元，上面這些是他們在講的時候我記下來的，
    「錦德24000 ×2=48000 」，我知道這個是投資型商品，那
    時候好像是講丁芊瑄有拿錢給被告投保，但是並沒有保單，
    是投資型保單買基金的，是分2 年給的等語（本院卷第178
    頁反面、第183 頁及反面）；證人曾錦德於本院審理時亦證
    稱：丁芊瑄有跟我說過有幫我買基金型保險，1 年24,000元
    ，差不多是94年底前買的，我有時候有看見丁芊瑄交保費給
    被告，都是在我家，最少有2 、3 次以上等語（本院卷第82
    頁反面、第86頁及反面），此外，並有記載「限丁妮淑達用
    」之被告身分證影本1 紙附卷可佐（他字卷第13頁），是證
    人丁芊瑄指稱其於94年10月、95年8 月16日、96年3 月11日
    （實際繳費時間應該在96年2 月22日至同年3 月5 月間某日
    ，理由已如前述）、96年7 月31日繳交上開費用給被告之金
    額及過程，應堪採信。至證人丁芊瑄於警詢、偵查中及本院
    審理時歷次證述之繳費金額、日期等情節，前後有所出入，
    惟證人丁芊瑄稱：因為警察是問一次就好了，所以我就沒有
    一直想一直想，在這裡我一直想一直想，就慢慢一直想出來
    ，所以交給被告的保險費金額及過程，在法院開庭講的才是
    正確的等語（本院卷第189 頁反面），惟即使於本院審理時
    之證述，亦有前後不一致之情形，然此或因時間經過，難以
    記憶明確所致，依事理自有可能。再被告於扣案之筆記本第
    2 頁書寫「95年8/00 00000（原本23149 ）改年繳、96年明
    年7 月14日再繳」、於壽喜燒單子背面記載「101186已繳完
    」，顯然係指95年的保險費已經繳了、金額「101186」的保
    險費已經繳了的意思，而非僅是通知丁芊瑄何時繳費，況丁
    芊瑄為柬埔寨人，不諳中文字，被告在筆記本或壽喜燒單子
    通知丁芊瑄何時繳費並無實益，被告辯稱：丁芊瑄叫我寫很
    多這種單子，叫我寫這樣通知她繳費云云（本院卷第206 頁
    及反面），難認可採，應以證人丁芊瑄所稱作為收據之性質
    （本院卷第64頁）較為可採。
  (四)再證人許淑惠於本院審理時證稱：那天是用收到的墊款單算
    到那天之前這中間沒有繳的保費，我有問被告說這個是保費
    都沒有繳，妳怎麼會用客戶的保費，被告說她也是不得已的
    ，我問被告說這個數字有沒有問題，她說對，算完之後，被
    告有承認說這些錢都是她跟丁芊瑄收了沒有繳回公司的，本
    票是被告拿出來的，3 張本票的金額就是184,688 元，當天
    被告還有拿3 萬多元給丁芊瑄，加上本票總計21萬多元等語
    （本院卷第172 頁反面至第177 頁反面）；證人丁芊瑄亦證
    稱：96年10月26日當天被告有給現金3 萬2 千多元，是曾錦
    德重複收的那一筆，沒有算在本票裡面，本票3 張18萬多元
    ，本票是被告自己帶來的，計算被告應償還多少錢的時候，
    是打電話去公司加上公司寄過來繳錢的單子算出來的，被告
    有繳進去，但是沒有全部繳，那天計算的錢是我給她的錢，
    她沒有繳給公司，所以她要還我，然後曾錦德打電話去公司
    問，請公司給我們全部保單列出來看我到底是欠多少錢等語
    （本院卷第74至76頁、第79頁、第186 頁反面、第188 頁、
    第189 頁）；證人曾錦德於偵查中證稱：被告確實表示她有
    侵占保費，金額也經過她核對，本票是她開的也是她帶來的
    等語（交查181 號卷第23頁）；於本院審理時證稱：開本票
    當天被告有還我們現金3 萬左右，3 張本票的金額是許淑惠
    算出來的，本票是被告拿的，10月26日核對出來我們被被告
    侵占的金額總共是18萬多元，還有被告先拿現金給我們，應
    該是21萬多元等語（本院卷第84、89頁、第91頁反面）；證
    人曾美菊於偵查中證稱：被告拜託我們不要去跟公司講，被
    告說他願意簽本票，本票也是被告提供的等語（調偵字562
    號卷第25頁）。
  (五)證人許淑惠、丁芊瑄、曾錦德上開證述內容，均一致證稱被
    告於簽本票當天有先給付現金3 萬多元，上開證人與證人曾
    美菊就本票係被告自己拿出來一節證述相符，證人許淑惠、
    曾錦德亦均證稱：被告於簽本票當天有承認侵占保費一事，
    堪信其等此部分所述為真實。又被告於99年10月26日簽發之
    本票金額總共為184,688 元，除有證人許淑惠、丁芊瑄、曾
    錦德上開證述外，復有許淑惠所計算書寫之單子1 張（他字
    卷第15頁）及被告所簽發之本票影本2 紙在卷可證（他字卷
    證物袋內），堪以認定。再被告所簽發之上開本票金額，均
    已清償完畢，已據證人丁芊瑄陳明在卷（偵11321 號卷第18
    頁反面、本院卷第68頁），並有扣案之筆記本第3 頁之記載
    、被告於97年1 月9 日發簡訊予證人許淑惠之手機翻拍照片
    4 張附卷可佐（交查字181 號卷第27至28頁），亦堪認定。
    而依證人許淑惠、丁芊瑄前揭證述，可認許淑惠於96年10月
    26日計算被告應償還多少保費時，是以丁芊瑄向三商美邦人
    壽公司投保的保單（包括被保險人為曾錦德、曾微茵、曾培
    喻之部分）至96年10月26日為止全部積欠之保險費多少來計
    算，是丁芊瑄所投保之上開保單應有依約繳納保險費予被告
    ，否則不會以此方式計算被告應償還之金額。況被告於簽本
    票當天有承認侵占保費一事，且倘非被告確有侵占丁芊瑄上
    開保險費，則其何必於96年10月26日自行帶本票前往丁芊瑄
    之住處，並依丁芊瑄之要求償還本票金額184,688 元。又若
    非被告曾於96年2 月22日至同年3 月5 月間某日及於同年7
    月31日，向丁芊瑄重複收取曾錦德保單號碼000000000000號
    之保險費，則被告豈會於96年10月26日當天另行給付3 萬多
    元現金予丁芊瑄。復查丁芊瑄所投保之保單號碼0000000000
    00號自94年3 月14日起至96年9 月12日（與三商美邦人壽公
    司入帳日期不同，以實際繳款日為準，以下均同）止之繳款
    紀錄、保單號碼000000000000號於95年9 月15 日 、同年10
    月13日之繳款紀錄、保單號碼000000000000號於95年9 月12
    日至96年9 月6 日之繳款紀錄、保單號碼000000000000號於
    96年1 月8 日之繳款紀錄、保單號碼000000000000號95年9
    月19日之繳款紀錄，均可見由被告所申辦之合作金庫商業銀
    行昌平分行帳號0000000000000 號帳戶、大眾銀行臺中分行
    帳號00000000000 號帳戶、上海商業儲蓄銀行豐原分行帳號
    00000000000000號帳戶及由被告姐姐洪得晏所申辦華南商業
    銀行帳號000000 000000 號帳戶轉帳繳納保險費之情形，有
    三商美邦人壽公司提供之繳費資料及上開所列銀行函送之帳
    戶開戶資料及交易明細在卷可憑（本院卷第118 至131 頁、
    第153 至159 頁、第163 至167 頁），而丁芊瑄所投保之前
    揭保單於上開期間內以現金或郵政劃撥方式繳納者，亦係由
    被告繳納，此由繳款資料記載繳款人為「洪靖雅」（本院卷
    第153 、156 頁）及三商美邦人壽公司提供之郵政劃撥儲金
    存款單6 紙（本院卷第154 、157 頁），所寫的筆跡與被告
    甚為相似，及證人洪得晏證稱郵政劃撥儲金存款單的筆跡為
    被告之筆跡即可明瞭，均足認被告確實有向丁芊瑄收取保單
    號碼000000000000號、000000000000號、000000000000號、
    000000000000號、000000000000號之保險費，否則也不致於
    替丁芊瑄繳納上開保單之保險費。是被告確有向丁芊瑄收取
    如犯罪事實欄一之(一)至(五)所示之款項，甚為明確，被告辯稱
    ：都沒有跟丁芊瑄收保險費，那天是因為丁芊瑄他們留我很
    久，我才簽本票云云，並無足採。
  (六)至證人丁芊瑄雖證稱：96年10月26日被告幫我繳了1 筆1 萬
    6 千多元（本院卷第68頁反面至第67頁反面），但其又證稱
    ：本來我要被告把我自己的3 萬多以及曾錦德的3 萬2 通通
    給我，但是她說她沒有那麼多現金，可以先給我3 萬，她就
    叫我去劃撥1 萬6 千多，我說不要，她就自己去劃撥（本院
    卷第74頁反面），且證人曾錦德證稱：被告當天有還給我們
    現金，好像3 萬左右，我拿了那些錢就馬上去彰化市的三商
    美邦人壽公司繳費等語（本院卷第84頁），參以證人許淑惠
    於計算本票金額時，係將丁芊瑄保單號碼000000000000號保
    單全部未繳之保費納入計算，並未扣除96年10月26日所繳納
    之2 期保險費，及依三商美邦人壽公司所提供之保單號碼00
    0000000000號繳費資料（本院卷第153 頁），可知於96年10
    月26日係由曾錦德前往三商美邦人壽公司彰化行政中心櫃檯
    繳款共16,292元，足認被告於96年10月26日係先給付現金3
    萬多元，並由曾錦德去繳納丁芊瑄保單號碼000000000000號
    之保險費1 萬6 千多元，而非由被告再另行提出1 萬6 千多
    元為丁芊瑄繳納；另證人洪得晏雖稱簽本票那天是96年11月
    14日，然查證人丁芊瑄稱當天為96年10月26日（本院卷第66
    頁反面），且被告所簽發、票號263420號之本票，發票日期
    為96年10月26日，佐以證人曾錦德係於96年10月26日前往繳
    納丁芊瑄保單號碼000000000000號之保險費1 萬6 千多元，
    均足認被告簽發本票之日期為96年10月26日而非96年11月4
    日，均併此敘明。
  (七)再被告並未向三商美邦人壽公司投保曾錦德的基金型保單，
    此業據證人丁芊瑄證述明確，核與證人洪得晏證述：這份保
    單根本沒有成立一節相符（本院卷第91頁反面），應可認定
    ，被告於犯罪事實欄一之(二)、(三)向丁芊瑄收取曾錦德基金型
    保單保險費之行為，足使丁芊瑄陷於錯誤，誤以為該份保險
    契約已成立而繳納保險費，被告有施用詐術使丁芊瑄陷於錯
    誤而繳納曾錦德基金型保險之保險費，堪以認定。而丁芊瑄
    所投保單號碼000000000000號、000000000000號、00000000
    0000號、000000000000號、000000000000號繳費紀錄，其中
    保單號碼000000000000號於95年10月14日應繳之保險費於95
    年12月13日自動墊繳，於96年1 月14日、96年4 月14日、96
    年7 月14日應繳之保險費分別遲至96年3 月14日、96年6 月
    12日、96年9 月12日繳納而有遲延約2 個月繳納之情形；保
    單號碼000000000000號僅於95年9 月18日、同年10月14日各
    繳納3,000 元；保單號碼000000000000號於94年4 月16日應
    繳之保險費，並未如期繳納，致於94年6 月15日自動墊繳，
    嗣於95年8 月21日、同年9 月13日僅各有繳5,000 元之紀錄
    ；保單號碼000000000000號於96年5 月12日應繳之保險費，
    並未繳納，而於96年7 月11日由公司自動墊繳，並於96年10
    月31日始由曾錦德前往繳款；保單號碼000000000000號於96
    年3 月11日應繳納之保險費，遲至96年8 月22日始繳納，延
    遲超過5 個月等情形，分別有上開保單之繳費紀錄附卷可稽
    （偵11321 號卷第25至38頁、本院卷第153 至159 頁），是
    被告於被告於犯罪事實欄一之(一)所示之94年4 月間收取保單
    號碼000000000000號之保險費27,800元、於犯罪事實欄一之
    (三)所示之95年8 月16日收取保單號碼000000000000號之保險
    費8,008 元（實際收23,100元，超過部分屬詐欺取財，詳後
    述）、保單號碼000000000000號之保險費36,000元、於犯罪
    事實欄一之(四)所示之96年2 月22日至同年3 月5 日間某日所
    收取之保單號碼000000000000號、000000000000號之保險費
    共52,600元、於犯罪事實欄一之(五)所示之96年7 月31日收取
    保單號碼000000000000號保險費8,008 元（以3 萬元計算該
    次全部應繳之保險費，超過8,008 元部分屬詐欺取財，詳後
    述）、保單號碼000000000000號、000000000000號之保險費
    後，均未繳回或未立即繳回公司，所犯業務侵占犯行堪以認
    定。且被告明知丁芊瑄所投保之保單號碼000000000000號並
    未變更為年繳，卻於犯罪事實欄一之(三)、(五)向丁芊瑄收取該
    份保單變更為年繳後之保險費金額，足使丁芊瑄陷於錯誤，
    誤以為該份保險契約已變更為年繳而繳納原本8,008 元以外
    多餘之保險費，被告有施用詐術使丁芊瑄陷於錯誤而給付扣
    除原本季繳8,008 元所餘金額之款項，亦堪以認定。
  (八)綜上所述，本件事證明確，被告犯罪事實欄一之(一)至(五)所示
    業務侵占、詐欺取財等犯行均堪以認定，應依法論科。末查
    被告係於94年4 月向丁芊瑄收取保單號碼000000000000號之
    保險費27,800元，已據證人丁芊瑄證述明確，且被告於收取
    保險費後，並未立即繳回公司，其即使於95年8 月21日、95
    年9 月13日有各繳回5,000 元，然繳回時間與實際收取保險
    費之時間相距甚久，仍不影響被告收取保險費27,800元後全
    部加以侵占之事實，起訴書記載被告係於94年6 月間侵占保
    費17,838元（即起訴書犯罪事實欄一之(四)），尚有未洽；被
    告係於95年8 月16日收取如保單號碼000000000000號變更為
    年繳後應繳之保險費23,100元，且被告於收取保單號碼0000
    00000000號之保險費並未立即繳回公司，不影響被告收取該
    筆保單保險費36,000元後全部加以侵占之事實，理由同前所
    述，起訴書記載被告係於95年8 月16日起至96年間某時收取
    保單號碼000000000000號之保險費，金額為32,308元，及將
    繳回公司之保費6,000 元扣除，僅認侵占保單號碼00000000
    0000號之保險費為30,000元（即起訴書犯罪事實欄一之(一)、
    (二)），亦有未合；又被告係於96年2 月22日至同年3 月5 日
    間某日，向丁芊瑄收取曾錦德保單號碼000000000000號之保
    險費，金額係以32,490元計算，起訴書認定該次犯罪時間為
    95年9 月間起至96年間某時，保險費金額為35,162元，及公
    訴檢察官更正日期為96年3 月11日，均有未當；犯罪事實欄
    一之(五)（即起訴書犯罪事實一之(三)所示）犯罪時間業經公訴
    檢察官特定為96年7 月31日，且該次向丁芊瑄收取00000000
    0000號保單之保險費金額係以19,453元計算，起訴書認該筆
    保單之保險費為22,380元，同有未當；再被告雖傳喚其姐姐
    洪得晏到庭作證，惟證人洪得晏僅於96年10月26日至丁芊瑄
    家中為被告在本票後背書，其並證稱：我也不知道被告到底
    有沒有跟客戶收費等語（本院卷第96頁反面），是證人洪得
    晏所為證述，無從對被告作有利之認定，附此敘明。
三、按行為後法律有變更者，應將行為時之法律與裁判時之法律
    比較適用最有利於行為人之法律；又新舊刑法關於刑之規定
    ，雖同採從輕主義，惟比較時仍應就罪刑有關之共犯、未遂
    犯、想像競合犯、牽連犯、連續犯、結合犯，以及累犯加重
    、自首減輕暨其他法定加減原因與加減例等一切情形，綜其
    全部罪刑之結果而為比較，再適用有利於行為人之法律處斷
    ，而不得一部割裂分別適用不同之新舊法（最高法院24年上
    字第4634號判例意旨、95年第8 次刑事庭會議決議參照）。
    本件被告行為後，刑法已於94年1 月7 日修正，95年7 月1
    日施行，其中修正前刑法第33條第5 款規定之罰金為銀元1
    元即新臺幣3 元以上，而修正後刑法第33條第5 款規定罰金
    為新臺幣1,000 元以上，依上開規定比較刑法第336 條第2
    項、第339 條第1 項所定之罰金法定刑最低額，修正後之規
    定並未較有利於被告，是就犯罪事實欄一之(一)、(二)部分，仍
    以修正前之刑法較有利於被告，應適用修正前之刑法規定論
    處。
四、論罪科刑部分：
  (一)被告係三商美邦人壽公司之保險業務員，負責招攬保險業務
    及代該公司向客戶收取保費，為從事業務之人。核被告犯罪
    事實欄一之(一)、(四)所為，均係犯刑法第336 條第2 項之業務
    侵占罪；犯罪事實欄一之(二)所為，係犯刑法第339 條第1 項
    之詐欺取財罪；犯罪事實欄一之(三)、(五)所為，均係犯刑法第
    336 條第2 項之業務侵占罪及同法第339 條第1 項之詐欺取
    財罪。
  (二)查被告於犯罪事實欄一之(二)向丁芊瑄收取曾錦德根本未成立
    之基金型保單保險費，所為應成立刑法第339 條第1 項之詐
    欺取財罪，已如前述，起訴意旨認被告係犯刑法第336 條第
    2 項之業務侵占罪，尚有未洽，惟基本社會事實相同（刑法
    上之侵占與詐欺，俱以不法手段占有領得財物，其客觀構成
    要件之主要事實雷同，二罪復同以為自己或第三人不法之所
    有意圖為主觀要件，同以他人之財物為客體，同為侵害財產
    法益之犯罪，犯罪構成要件亦具共通性，應認為具有同一性
    ，最高法院97年度台非字第375 號判決意旨參照），本院應
    予審理，並依法變更起訴法條。
  (三)被告於犯罪事實欄一之(三)同時收取保單號碼000000000000
    號基金型保險整年度之保險費共36,000元、保單號碼0000
    00000000號之保險費8,008 元；於犯罪事實欄一之(四)同時收
    取保單號碼000000000000號之保險費、保單號碼000000
    000000號之保險費共收52,600元；於犯罪事實欄一之(五)同時
    收取保單號碼000000000000號之保險費32,490元、保單
    號碼000000000000號之保險費19,543元、保單號碼000000
    000000號之保險費8,008 元，應認僅有一行為，屬單純一罪
    。被告於犯罪事實欄一之(三)、(五)，均係以一行為同時觸犯刑
    法第336 條第2 項之業務侵占罪及同法第339 條第1 項之詐
    欺取財罪，為想像競合犯，應依刑法第55條之規定從一重之
    業務侵占罪處斷。起訴書認被告於犯罪事實欄一之(三)所收取
    之保單號碼000000000000號、000000000000號、曾錦德基金
    型保單之保險費（即起訴書犯罪事實欄一之(一)、(二)、(七)）應
    分論併罰，容有未洽，附此敘明。
  (四)被告所犯上開5 罪，犯意各別，時間亦不相同，應分論併罰
    。
  (五)就犯罪事實欄一之(四)所示部分，起訴書雖僅就被告侵占保單
    號碼000000000000號之保險費部分提起公訴（即起訴書犯罪
    事實欄一之(五)），然檢察官就犯罪事實一部起訴者，其效力
    及於全部，被告於該次同時收取保單號碼000000000000號之
    部分，與起訴部分有單純一罪關係，為起訴效力所及，本院
    自應一併加以裁判；就犯罪事實欄一之(五)所示部分，起訴書
    雖僅就被告侵占保單號碼000000000000號之保險費提起公訴
    （即起訴書犯罪事實欄一之(三)），但被告於同一時間向丁芊
    瑄收取保單號碼000000000000號、000000000000號之保險費
    及向丁芊瑄詐欺取財部分，與起訴部分有單純一罪或想像競
    合犯之裁判上一罪關係，已如前述，為起訴效力所及，本院
    亦應併予裁判。
  (六)爰審酌被告身為保險業務員，利用丁芊瑄對其之信任，侵占
    其業務上向丁芊瑄所收取之保險費，復未向三商美邦人壽公
    司辦理曾錦德基金型保險投保，竟向丁芊瑄收取該筆保險費
    ，且明知丁芊瑄保單號碼000000000000號繳費方式並未改為
    年繳，卻向丁芊瑄收取年繳之保險費，被告犯後雖已全部償
    還丁芊瑄積欠之保險費及詐欺取財之款項，惟竟於97年8 月
    18日向臺灣彰化地方法院檢察署對丁芊瑄、曾錦德提出恐嚇
    告訴（見他字卷第1 至3 頁刑事告訴狀），迄今尚未獲得告
    訴人丁芊瑄之諒解，及其各次侵占、詐欺取財之手段、金額
    等一切情狀，分別量處如主文所示之刑。
  (七)又被告於犯罪事實欄一之(一)、(二)所示行為時，刑法第41條第
    1 項前段規定：「犯最重本刑為5 年以下有期徒刑以下之刑
    之罪，而受6 個月以下有期徒刑或拘役之宣告，因身體、教
    育、職業、家庭之關係或其他正當事由，執行顯有困難者，
    得以1 元以上3 元以下折算1 日，易科罰金。」又被告犯罪
    事實欄一之(一)、(二)所示行為時之易科罰金折算標準，依修正
    前罰金罰鍰提高標準條例第2 條規定，係就其原定數額提高
    100 倍折算1 日，則被告犯罪事實欄一之(一)、(二)所示行為時
    之易科罰金折算標準，應以銀元300 元折算1 日，經折算為
    新臺幣後，應以新臺幣900 元折算1 日。被告犯罪事實欄一
    之(一)、(二)所示行為後，刑法第41條第1 項前段修正為：「犯
    最重本刑為5 年以下有期徒刑以下之刑之罪，而受6 個月以
    下有期徒刑或拘役之宣告者，得以新臺幣1,000 元、2,000
    元或3,000 元折算1 日，易科罰金。」經比較修正前後之易
    科罰金折算標準，修正後之規定並未較有利於被告，就犯罪
    事實欄一之(一)、(二)所示犯行，仍依修正前之刑法規定，諭知
    易科罰金之折算標準。至犯罪事實欄一之(三)、(四)、(五)所示犯
    行，則依現行刑法之規定，諭知易科罰金之折算標準。
  (八)再查被告於犯罪事實欄一之(一)、(二)、(三)、(四)所犯各罪，其犯
    罪時間均在96年4 月24日以前，核與中華民國96年罪犯減刑
    條例第2 條第1 項第3 款所定減刑條件相符，爰依同條例第
    7 條之規定，於裁判時，減其宣告刑2 分之1 。且被告所犯
    上開罪名，為最重本刑5 年以下有期徒刑之罪，減刑後均為
    6 月以下有期徒刑，應依同條例第9 條之規定，併諭知易科
    罰金之折算標準。
  (九)被告犯罪事實欄一之(一)、(二)所示行為時之刑法第51條第5 款
    規定：「宣告多數有期徒刑者，於各刑中之最長期以上，各
    刑合併之刑期以下，定其刑期。但不得逾20年。」，惟修正
    後該款則規定為：「宣告多數有期徒刑者，於各刑中之最長
    期以上，各刑合併之刑期以下，定其刑期。但不得逾30年。
    」，修正後之規定，將宣告多數有期徒刑定執行刑之上限，
    由修正前之不得逾20年，提高為不得逾30年，其餘則無不同
    ，比較結果，修正後之規定並未較有利於被告。又裁判確定
    前犯數罪，其中一罪在新法施行前者，亦應依刑法第2 條第
    1 項之規定，適用最有利於行為人之法律（最高法院95年度
    第8 次刑事庭會議決議參照），是本件仍應依修正前之刑法
    規定，定其應執行之刑及諭知應執行刑易科罰金之折算標準
    。
據上論斷，應依刑事訴訟法第299 條第1 項前段，刑法第2 條第
1 項前段、第336 條第2 項、第339 條第1 項、第55條、第41條
第1 項前段，修正前刑法第41條第1 項前段、第51條第5 款，刑
法施行法第1 條之1 第1 項、第2 項前段，罰金罰鍰提高標準條
例第2 條（刪除前），中華民國96年罪犯減刑條例第2 條第1 項
第3 款、第7 條、第9 條，判決如主文。
本案經檢察官張嘉宏到庭執行職務。
中    華    民    國   100    年    11    月    17    日
                  刑事第八庭    審判長法  官  游秀雯
                                      法  官  江彥儀
                                      法  官  王素珍
以上正本證明與原本無異。
如不服本判決應於收受判決後10日內向本院提出上訴書狀，並應
敘述具體理由；其未敘述上訴理由者，應於上訴期間屆滿後20日
內向本院補提理由書（均須按他造當事人之人數附繕本）「切勿
逕送上級法院」。
告訴人或被害人對於判決如有不服具備理由請求檢察官上訴者，
其上訴期間之計算係以檢察官收受判決正本之日期為準。
中    華    民    國   100    年    11    月    17    日
                                      書記官  廖春慧
附錄本案論罪科刑法條：
中華民國刑法第336條
對於公務上或因公益所持有之物，犯前條第 1 項之罪者，處 1
年以上 7 年以下有期徒刑，得併科 5 千元以下罰金。
對於業務上所持有之物，犯前條第 1 項之罪者，處 6 月以上
5 年以下有期徒刑，得併科 3 千元以下罰金。
前二項之未遂犯罰之。
中華民國刑法第339條
意圖為自己或第三人不法之所有，以詐術使人將本人或第三人之
物交付者，處 5 年以下有期徒刑、拘役或科或併科 1 千元以下
罰金。
以前項方法得財產上不法之利益或使第三人得之者，亦同。
前二項之未遂犯罰之。